【裁判字號】    99,監宣,78
【裁判日期】    990614
【裁判案由】    監護宣告
【裁判全文】
臺灣桃園地方法院民事裁定              99年度監宣字第78號
聲  請  人  丙○○
相  對  人  甲○○
上列聲請人對於相對人聲請監護宣告事件，本院裁定如下：
    主  文
宣告甲○○（男，民國○○年○ 月○○日生，身分證統一編號：Ｚ000
000000號）為受監護宣告人。
選定丙○○（男，身分證統一編號：Ｚ000000000號）為受監護宣
告人甲○○之監護人。
指定乙○○（女，身分證統一編號：Ｚ000000000號）為會同開具
財產清冊之人。
聲請程序費用由受監護宣告人甲○○負擔。
    理  由
一、按對於因精神障礙或其他心智缺陷，致不能為意思表示或受
    意思表示，或不能辨識其意思表示之效果者，法院得因本人
    、配偶、四親等內之親屬、最近一年有同居事實之其他親屬
    、檢察官、主管機關或社會福利機構之聲請，為監護之宣告
    。受監護宣告之人應置監護人；法院為監護之宣告時，應依
    職權就配偶、四親等內之親屬、最近一年有同居事實之其他
    親屬、主管機關、社會福利機構或其他適當之人選定一人或
    數人為監護人，並同時指定會同開具財產清冊之人。法院為
    前項選定及指定前，得命主管機關或社會福利機構進行訪視
    ，提出調查報告及建議。監護之聲請人或利害關係人亦得提
    出相關資料或證據，供法院斟酌。法院選定監護人時，應依
    受監護宣告之人之最佳利益，優先考量受監護宣告之人之意
    見，審酌一切情狀，並注意下列事項：（一）受監護宣告之
    人之身心狀態與生活及財產狀況。（二）受監護宣告之人與
    其配偶、子女或其他共同生活之人間之情感狀況。（三）監
    護人之職業、經歷、意見及其與受監護宣告之人之利害關係
    。（四）法人為監護人時，其事業之種類與內容，法人及其
    代表人與受監護宣告之人之利害關係，民法第14條第1 項、
    第1110條、第1111條、第1111條之1 分別定有明文。又「法
    院應於鑑定人前訊問應受監護宣告之人。但有礙難訊問之情
    形或恐有害其健康者，不在此限。」、「監護之宣告，非就
    應受監護宣告之人之精神或心智狀況訊問鑑定人後，不得為
    之。」，民事訴訟法第602 條第1 項、第603 條亦分別定有
    明文。
二、本件聲請意旨略以：聲請人係相對人甲○○之兒子，相對人
    自民國98年1 月20日起因車禍頭部受傷，雖送醫診治但不見
    起色，近日甚且已因精神障礙或其他心智缺陷，致不能為意
    思表示或受意思表示或不能辨識其意思表示之效果，為此依
    民法第14條第1 項、民事訴訟法第597 條第1 項規定，聲請
    鈞院准予對相對人為監護宣告，並依民法第1111條規定指定
    聲請人為相對人之監護人，暨指定關係人乙○○為會同開具
    財產清冊之人等語。
三、經查，聲請人主張之事實業經其提出戶籍謄本2 件、診斷證
    明書等件為證，核屬相符，且經本院依職權前往桃園榮民醫
    院勘驗相對人之精神狀況，並於鑑定人張登萍醫師前訊問相
    對人，相對人對於點呼其姓名、年籍？回答甲○○，其餘沒
    有回應；今天是民國幾年幾月幾日？回答4 月15日；拿500
    元買250 元東西，應找回幾元？沒有回答。另訊據鑑定人張
    登萍醫師稱以：不能正確，完全了解意思表示之效果，其餘
    詳鑑定報告鑑定報告等語（均詳如本院99年5 月11日訊問筆
    錄）。再參以榮民醫院鑑定人張登萍醫師就相對人進行精神
    鑑定之結果亦認為：個案於98年1 月20日發生車禍，頭部受
    傷，顱內出血，被送至新店慈濟醫院加護病房住院2-3 天，
    後轉至三軍總醫院普通病房住院1 個月，再轉精神科病房約
    1 個月，於98年4 月入住本院護理之家迄今。個案目前領有
    身心障礙手冊。個案過去無重大身體疾病史，無精神病史，
    過去未曾看精神科。個案坐著輪椅，由家人扶持進入診療室
    ，意識清醒，衣著病患服尚整潔，思考不合邏輯，情感平淡
    ，面無表情，對問話反應遲鈍，無幻覺，言語答非所問，前
    後不一、離題、迂迴等。經系列的會談問診得知有被害妄想
    ，被控制的妄想等症狀。個案的近期及立即性記億能力差，
    無法處理簡單的計算數字，判斷力及一般常識能力差。家屬
    陳述個案在家中自我照顧能力差，大小便失禁，目前需看護
    全天候的照顧，無經濟活動能力。社會功能嚴重敗壞。由於
    個案面對問題時常離題、沒有反應，或是使用奇怪的手勢回
    答，故無法施測。整體而言，基本常識、定向感、臉孔再認
    、邏輯等認知功能，皆屬嚴重缺損程度。從個案的口語反應
    來看，有奇怪的思考內容，語句亦不連貫。此外，在外界刺
    激沒有改變之下，個案的說話口氣突然變得激動憤怒，隨後
    又能自行平復。個案有衝動控制困難，不自覺去翻測驗圖卡
    ，經制止仍無效。經系列病史的探究，學理檢查，臨床心理
    測驗及精神狀態檢查，顯示個案目前有慢性器質性腦症候群
    。個案的一般智能狀態呈現計算能力差，對事理的判斷能力
    差，無法對自身的權利做正確的判斷，方向感差，自我照顧
    的能力差，在臨床心理測驗中個案的時地定向感欠佳，個案
    無法處理複雜的事務，個案無法獨自處理購物、工作、財務
    等日常生活事務。社工評估並未發現家屬為個案申請禁治產
    有任何不良的動機，家屬基於保護案主之最大利益提出申請
    ，並無侵害其財產之疑慮，其主要目地是為了照顧個案後續
    的問題，在情理範圍上可以接受。綜合評估結果，該員因上
    述疾病，致不能為意思表示、且意志力、判斷力嚴重受損，
    應可符合監護宣告之的條件等語，復有榮民醫院99年6 月8
    日（99）桃醫醫第0990003590號函附之精神鑑定報告書1 份
    存卷足憑。是依上揭鑑定結果，甲○○因罹患上揭疾病，致
    已達不能為意思表示或受意思表示，或不能辨識其意思表示
    之效果之程度，應可認定。本院爰依法宣告甲○○為受監護
    宣告之人。
四、次查，本件經本院依職權囑託桃園縣政府對聲請人進行訪視
    結果略以：聲請人表示，相對人已婚，原做衣服批發，育有
    二子，長子31歲未婚，次子29歲未婚，相對人之妻子於電子
    公司每月收入約3 萬多元，相對人夫妻感情不睦，曾對案妻
    家暴，未負擔家計，二子均由其妻扶養照顧，已分居長達10
    年，互不往來，但未離婚，相對人發生事故後，案妻不曾至
    醫院，機構探視，長子只到醫院探視一次。相對人住院期間
    ，請看護人員照料，於98年4 月27日轉護理之家安置，白天
    仍請看護協助照料、復建等。相對人自車禍住院後，即由聲
    請人請看護人員照顧，照護及醫療費用則由相對人之妹先協
    助支付，肇事者先賠償40萬元，每日看護費2,100 元，醫療
    、照護費及安置費迄今計花100 多萬元，目前安置護理之家
    ，養護費每月需38,000元，白天看護費每日1,000 元。聲請
    人是相對人之次子，未婚，於山葉公司當工程師。聲請人表
    示每月收入約3 萬元，房子貸款200 萬元。與相對人關係尚
    可，經常至醫院、機構探視，陪伴照顧。聲請人願意擔任監
    護人，處理相對人之各項事務及照顧相對人。會同開具財產
    清冊之人，為相對人之妹妹，與相對人手足關係佳，經常至
    醫院、機構探視，陪伴照顧，願意擔任開具財產清冊之人；
    相對人之配偶及長子均已經與相對人分居長達十幾年，不願
    意擔任監護人或開具財產清冊之人，且對其監護宣告並無任
    何意見等語，有桃園縣政府99年4 月28日府社助字第099015
    8651號函暨監護宣告訪視報告1 份附卷可參。本院審酌聲請
    人為受監護宣告之人甲○○之兒子，有戶籍謄本為證，可認
    聲請人為實際照顧受監護宣告人之人，且為受監護宣告人之
    兒子，由其擔任受監護宣告人之監護人，自應較有利於受監
    護宣告人甲○○之最佳利益，是本院認由聲請人擔任監護人
    ，應無不當之處，本院爰依上揭法條規定，選定聲請人擔任
    甲○○之監護人。又經本院選定之監護人即聲請人，自應依
    民法第1112條規定，負責護養療治受監護宣告人甲○○之身
    體及妥善為財產管理之職務，一併敘明。另就指定會同開具
    財產清冊之人部分，本院參酌乙○○為受監護宣告人甲○○
    之妹妹，是本院認由其擔任會同開具財產清冊之人，亦無不
    當，本院爰依上揭法條規定，指定乙○○擔任會同開具財產
    清冊之人。又依民法第1113條準用同法第1099 條 之規定，
    於監護開始時，監護人對於受監護宣告人甲○○之財產，應
    會同乙○○，於2 個月內開具財產清冊並陳報法院，併此敘
    明。
五、依民事訴訟法第608 條第1 項，裁定如主文。
中    華    民    國    99    年    6     月    14    日
                  家事法庭法  官  張益銘
以上正本證明與原本無異。
本裁定第1項不得抗告。
如對於本裁定第2 、3 項抗告，應於裁定送達後10日內向本院提
出抗告狀，並應繳納抗告費新台幣1,000 元。
中    華    民    國    99    年    6     月    14    日
                          書記官  許白梅

司法院資訊處製作；財團法人民間司法改革基金會備份。
